臺灣彰化地方法院民事判決　九十三年度訴更字第五號
　　原　　　告　戊○○
　　　　　　　　丁○○
　　　　　　　　己○○
　　共　　　同
　　訴訟代理人　丙○○
　　被　　　告　甲○○
　　　　　　　　庚○○
　　兼
　　訴訟代理人　乙○○即吳游褰.
右當事人間請求確認抵押權不存在等事件，經臺灣高等法院臺中分院發回更審，本院
於民國九十四年三月三日言詞辯論終結，判決如下：
    主      文
確認附表編號一所示抵押權不存在，被告甲○○應將該抵押權設定登記予以塗銷。
確認附表編號二所示抵押權不存在，被告庚○○應將該抵押權設定登記予以塗銷。
訴訟費用由被告甲○○、乙○○連帶負擔三分之二，被告庚○○、乙○○連帶負擔三
分之一。
    事實及理由
一、原告於民國九十三年四月一日提起本件訴訟後，被告吳游褰於九十四年一月十四
    日死亡，經原告具狀聲明由吳游褰之繼承人即長子乙○○承受訴訟，並提出繼承
    系統表、戶籍謄本為證，核無不合，應予准許。
二、按訴狀送達後，原告不得將原訴變更或追加他訴。但被告同意者，不在此限。被
    告於訴之變更或追加無異議，而為本案之言詞辯論者，視為同意變更或追加，民
    事訴訟法第二百五十五條第一項第一款、第二項分別定有明文。本件起訴狀送達
    被告後，原告先於前審即本院九十三年度訴字第三○五號（下稱前審）九十三年
    五月二十五日言詞辯論期日，以言詞追加甲○○、庚○○為被告，於本件訴訟發
    回更審後，復於九十三年十二月十五日、九十四年一月二十六日具狀，將訴之聲
    明追加、變更為「先位聲明：(一)確認附表編號一所示抵押權不存在，被告甲○○
    應將該抵押權設定登記予以塗銷。(二)確認附表編號二所示抵押權不存在，被告庚○○應將該抵押權設定登記予以塗銷。備位聲明：(一)附表編號一所示抵押權設定
    行為應予撤銷，被告甲○○應將該抵押權登記予以塗銷。(二)附表編號二所示抵押
    權設定行為應予撤銷，被告庚○○應將該抵押權登記予以塗銷。」並追加基於民
    法第二百四十四條第一項之法律規定，作為備位聲明之訴訟標的，均經被告無異
    議而為本案之言詞辯論，應視為被告同意。因此，原告上開訴之追加、變更，即
    與首揭規定並無不合，亦應准許。
三、原告之聲明及陳述：
  (一)先位聲明部分：吳游褰、被告乙○○積欠原告借款本金新臺幣（下同）一百三十
    萬元，及自八十八年六月十三日起至清償日止之法定遲延利息，經本院八十八年
    度訴字第五○一號民事判決確定在案。原告即持上開確定判決，聲請就吳游褰、
    被告乙○○之財產為強制執行，經本院以八十八年度執字第八六一○號強制執行
    事件受理後，除自併案之本院八十七年度執字第六三七七號強制執行事件，執行
    被告乙○○財產所得金額，分配受償本金二十五萬七千五百七十七元、利息一萬
    零八百六十三元外，其餘借款因執行無實益而未獲清償，並由本院核發債權憑證
    。詎吳游褰為恐財產再遭強制執行，竟於九十一年十二月十二日與其孫即被告甲○○通謀而為虛偽意思表示，將其所有附表編號一所示土地之應有部分，向地政
    事務所辦理二百萬元之抵押權設定登記與被告甲○○，再於九十二年十一月十四
    日與其長媳吳賴瑞之兄即被告庚○○通謀而為虛偽意思表示，將其所有附表編號
    二所示土地之應有部分，向地政事務所辦理本金最高限額一百萬元之抵押權設定
    登記與被告庚○○。又附表所示二項抵押權設定行為，為通謀虛偽意思表示，依
    法均屬無效，並因吳游褰之繼承人即被告乙○○怠於請求被告甲○○、庚○○分
    別塗銷附表所示二項抵押權設定登記，原告為保全借款債權，自得行使代位權。
    爰基於民法第二百四十二條、第一百十三條之法律規定，請求確認附表所示二項
    抵押權均不存在，另命被告甲○○、庚○○分別將各該抵押權設定登記予以塗銷
    等語。並聲明：如主文所示。
  (二)備位聲明部分：縱使吳游褰與被告甲○○、庚○○確有借款債權存在，其等所為
    附表所示二項抵押權設定行為並非通謀虛偽意思表示。然吳游褰與被告甲○○、
    庚○○係先有借款債權存在，事後始為抵押權設定，應屬無償行為，並使其現有
    財產不足清償積欠原告之借款，而有害及原告之債權，原告自得請求撤銷附表所
    示二項抵押權設定行為。又附表所示二項抵押權設定行為經撤銷後，均應視為自
    始無效，原告為保全借款債權，亦得代位吳游褰之繼承人即被告乙○○怠於請求
    被告甲○○、庚○○分別塗銷附表所示二項抵押權設定登記，爰基於民法第二百
    四十四條第一項、第二百四十二條、民法第一百十四條第二項準用第一百十三條
    之法律規定，請求撤銷吳游褰與被告甲○○、庚○○所為附表所示二項抵押權設
    定行為，另命被告甲○○、庚○○分別將各該抵押權設定登記予以塗銷等語。並
    聲明：(一)吳游褰與被告甲○○所為附表編號一抵押權設定行為應予撤銷，被告甲○○應將該抵押權設定登記予以塗銷。(二)吳游褰與被告庚○○所為附表編號二抵
    押權設定行為應予撤銷，被告庚○○應將該抵押權設定登記予以塗銷。
四、被告則以：被告乙○○陸續向被告庚○○借款一百萬元，向被告甲○○借款二百
    萬元，吳游褰亦向被告甲○○借款二、三十萬元，然因被告乙○○並無財產，始
    由吳游褰簽發本票給被告甲○○、庚○○，並為附表所示二項抵押權設定登記等
    語，資為抗辯。並聲明：原告之訴駁回。
五、按確認法律關係之訴，非原告有即受確認判決之法律上利益者，不得提起之，民
    事訴訟法第二百四十七條第一項前段定有明文。又法律關係之存在否不明確，致
    原告在私法上之地位有受侵害之危險，而此危險得以對於被告之確認判決除去之
    者，即得依民事訴訟法第二百四十七條之規定提起確認之訴（最高法院五十二年
    臺上字第一九二二號判例意旨參照）。且確認法律關係成立或不成立之訴，如有
    即受確認判決之法律上利益，縱其所求確認者為他人間之法律關係，亦非不得提
    起（最高法院三十二年上字第三一六五號判例意旨參照）。經查，本件原告雖係
    對他人即被告乙○○之被繼承人吳游褰與被告甲○○、庚○○間如附表所示二項
    抵押權存否提起確認之訴，然該抵押權之存否，事涉原告就附表所示二項土地之
    應有部分為強制執行時，被告甲○○、庚○○得否就強制執行所得金額優先於原
    告受償，亦即吳游褰與被告甲○○、庚○○間如附表所示二項抵押權存在與否不
    明確，已致使原告私法上之地位有受侵害之危險，且此危險得以對於被告之確認
    判決除去，按諸前開說明，原告自得依民事訴訟法第二百四十七條之規定對被告
    提起確認之訴。
六、兩造不爭執之事實：
  (一)吳游褰、被告乙○○積欠原告借款本金一百三十萬元，及自八十八年六月十三日
    起至清償日止之法定遲延利息，經本院八十八年度訴字第五○一號民事判決確定
    在案，除被告乙○○部分，前經強制執行清償本金二十五萬七千五百七十七元、
    利息一萬零八百六十三元外，其餘借款債務迄今仍未清償。
  (二)吳游褰於九十一年十二月十二日，將其所有附表編號一所示土地之應有部分，向
    地政事務所辦理二百萬元之抵押權設定登記與被告甲○○。
  (三)吳游褰於九十二年十一月十四日，將其所有附表編號二所示土地之應有部分，向
    地政事務所辦理本金最高限額一百萬元之抵押權設定登記與被告庚○○。
七、原告另主張：吳游褰與被告甲○○、庚○○所為附表所示二項抵押權設定行為，
    係通謀虛偽意思表示，依法應屬無效等語，為被告所否認，並以前詞置辯。經查
    ：(一)被告於本院九十四年一月二十四日準備程序期日雖辯稱：吳游褰曾向被告甲○○借款二、三十萬元等語，然被告乙○○於前審九十三年六月十五日言詞辯論
    期日，以及被告於本院九十三年十二月二十三日準備程序期日均稱：係被告乙○○向被告甲○○、庚○○借款，吳游褰並未向被告甲○○、庚○○借款等語，堪
    認被告已自認吳游褰未曾向被告甲○○、庚○○借款之事實。按當事人主張之事
    實，經他造於準備書狀內或言詞辯論時或在受命法官、受託法官前自認者，無庸
    舉證。自認之撤銷，除別有規定外，以自認人能證明與事實不符或經他造同意者
    ，始得為之。民事訴訟法第二百七十九條第一項、第三項分別定有明文。本件被
    告既未能舉證證明其等前揭自認係與事實不符，則被告所辯：吳游褰曾向被告甲○○借款二、三十萬元等語，自非可採。(二)被告另辯稱：被告乙○○陸續向被告
    庚○○借款一百萬元，向被告甲○○借款二百萬元，然因被告乙○○並無財產，
    始由吳游褰簽發本票給被告甲○○、庚○○，並為附表所示二項抵押權設定登記
    等語。惟被告乙○○於前審九十三年六月十五日言詞辯論期日係稱：伊於二、三
    年前開始陸續向被告庚○○，於三、四年前開始向被告甲○○借款等語。而被告
    於本院九十三年十二月二十三日準備程序期日則改稱：被告乙○○自八十四、五
    年起，陸續向被告庚○○借款一百萬元，向被告甲○○借款二百萬元，吳游褰沒
    有向被告甲○○、庚○○借款等語；於本院九十四年一月二十四日準備程序期日
    復改稱：向被告庚○○所借款項，都是被告乙○○所借；向被告甲○○所借款項
    ，大部分是被告乙○○所借，吳游褰亦向被告甲○○借款二、三十萬元等語。足
    見關於被告乙○○究係何時開始向被告甲○○、庚○○借款，以及吳游褰曾否向
    被告甲○○借款之事實，被告前後多次陳述均相互矛盾，是以被告乙○○與被告
    甲○○、庚○○間是否確有借款關係存在，已非無疑。況且，如果被告乙○○確
    曾陸續向被告甲○○、庚○○借款達二百萬元、一百萬元，何以被告未能提出任
    何足以證明被告甲○○、庚○○曾經交付借款予被告乙○○之證據？又原告前於
    九十二年間，聲請就吳游褰所有附表編號二所示土地之應有部分為強制執行，經
    本院以九十二年度執字第二○六六號強制執行事件受理後，因土地鑑定價格遠高
    於實際價格，致本院所定拍賣價格過高，原告擬自行與被告吳游褰、乙○○協調
    清償方法，原告即於九十二年十月十四日撤回上開強制執行之聲請，其後，吳游
    褰與被告庚○○於同年十一月十四日為附表編號二所示抵押權設定行為等情，為
    兩造所不爭執，應認為真正。倘若被告所辯：被告乙○○自八十四年起，即陸續
    向被告甲○○、庚○○借款等語屬實，何以遲至九十一年十二月、九十二年十一
    月間，始由吳游褰分別簽發本票給被告甲○○、庚○○，並為附表所示二項抵押
    權設定行為？又何以於原告撤回就吳游褰所有附表編號二所示土地應有部分所為
    強制執行之聲請後，旋即由吳游褰與被告庚○○為附表編號二所示抵押權設定行
    為？本件附表所示二項抵押權設定之時點，顯違常理。因此，被告辯稱：被告乙○○向被告庚○○、甲○○借款，始由吳游褰簽發本票給被告甲○○、庚○○，
    並為附表所示二項抵押權設定登記等語，實難採信。(三)再者，被告甲○○係被告
    乙○○之子、吳游褰之孫，被告庚○○則係被告乙○○配偶即吳游褰長媳吳賴瑞
    之兄等情，為兩造所不爭執，並有戶籍謄本、國民身分證影本在卷可稽，可見其
    等關係甚為密切，且被告所辯：吳游褰與被告甲○○間，以及被告乙○○與被告
    庚○○、甲○○間，有借款關係存在等語，復均無足採，則原告主張：吳游褰與
    被告甲○○、庚○○所為附表所示二項抵押權設定行為，係基於共同隱匿財產之
    意圖，而為通謀虛偽意思表示等語，應可採信。
八、按表意人與相對人通謀而為虛偽意思表示者，其意思表示無效。無效法律行為之
    當事人，於行為當時，知其無效或可得而知者，應負回復原狀或損害賠償之責任
    。債務人怠於行使其權利時，債權人因保全債權，得以自己之名義，行使其權利
    。民法第八十七條第一項前段、第一百十三條、第二百四十二條前段分別定有明
    文。又繼承人自繼承開始時，除本法另有規定外，承受被繼承人財產上之一切權
    利、義務，民法第一千一百四十八條前段亦有明文。經查，吳游褰死亡後，其繼
    承人僅有被告乙○○一人，業如前述，故吳游褰積欠原告之借款債務，以及吳游
    褰所有附表所示二筆土地之應有部分，均應由被告乙○○承受。又吳游褰與被告
    甲○○、庚○○所為附表所示二項抵押權設定行為，既為通謀虛偽意思表示，依
    法均屬無效，故原告請求確認附表所示二項抵押權不存在，洵屬有據，應予准許
    。又附表所示二項抵押權既不存在，且被告乙○○因繼承而取得附表所示二筆土
    地之應有部分，自得依民法第一百十三條規定，請求被告甲○○、庚○○回復原
    狀，塗銷該抵押權登記，因被告乙○○怠於行使權利，原告本於債權人之地位，
    為保全債權，依民法第二百四十二條之規定，代位被告乙○○，請求被告甲○○
    、庚○○分別塗銷附表編號一、二所示抵押權設定登記，於法亦無不合，均應准
    許。
九、從而，原告基於民法第八十七條第一項前段、第一百十三條、第二百四十二條前
    段之法律規定，請求確認附表編號一所示抵押權不存在，被告甲○○應將該抵押
    權設定登記予以塗銷；確認附表編號二所示抵押權不存在，被告庚○○應將該抵
    押權設定登記予以塗銷，均有理由，應予准許。又本件原告先位聲明既經認為有
    理由，則其備位聲明部分自無庸再予審酌，附此敘明。
十、本件事證已臻明確，兩造其餘主張及舉證，經審酌與判決結果不生影響，爰不另
    一一論述，附此敘明。
十一、訴訟費用負擔之依據：民事訴訟法第七十八條、第八十五條第一項、第二項。
中　　　華　　　民　　　國　　九十四　　年　　　三　　　月　　  十七　　日
                                    臺灣彰化地方法院民事第二庭
~B法　　　官　鄭舜元
右為正本係照原本作成。
如對本判決上訴，應於判決送達後二十日內向本院提出上訴狀。
中　　　華　　　民　　　國　　九十四　　年　　　三　　　月　　　十七　　日
~B法院書記官　顏督訓
~F0
~T32
附表：
┌─┬──────────┬──────┬─────┬───┬─────┬────┬───────────┐
│編│  土  地  標　示    │ 抵　押　權 │抵　押　權│抵押權│ 抵 押 權 │抵 押 權│登記機關收件字號      │
│號│                    │設定權利範圍│設定義務人│權利人│ 權利價值 │登記日期│                      │
│  │                    │（應有部分）│債  務　人│      │          │        │                      │
├─┼──────────┼──────┼─────┼───┼─────┼────┼───────────┤
│  │彰化縣大村鄉○○段七│二四分之三  │被告乙○○│甲○○│二百萬元  │12.12.  │九一員資字第一五○○○│
│　│八○地號、地目建、面│            │之被繼承人│      │          │        │○號                  │
│一│積一四一四點○七平方│            │吳游褰　  │      │          │        │                      │
│  │公尺                │            │　        │      │          │        │                      │
├─┼──────────┼──────┼─────┼───┼─────┼────┼───────────┤
│  │彰化縣大村鄉○○段七│二四分之九  │被告乙○○│庚○○│本金最高限│11.14.  │九二員資字第一一一○八│
│  │八一地號、地目建、面│　　　　　  │之被繼承人│　　　│額一百萬元│        │○號                  │
│二│積六七八點五八平方公│            │吳游褰　  │      │          │        │                      │
│  │尺                  │            │          │      │          │        │                      │
└─┴──────────┴──────┴─────┴───┴─────┴────┴───────────┘
